ACORDAO-COMPLETO-2555994

ACÓRDÃO 1951/2023 ATA 6/2023 - PRIMEIRA CÂMARA

VISTOS, relatados e discutidos estes autos de recursos de reconsideração interpostos por Sr. Filipe Araújo Reul, secretário municipal de saúde, e pela empresa Rubem & Medeiros Produtos para Saúde Ltda., contra o Acórdão 18854/2021-TCU-Primeira Câmara;
ACORDAM os ministros do Tribunal de Contas da União, reunidos em sessão da 1ª Câmara, diante das razões expostas pelo relator, em:
9.1. conhecer dos recursos de reconsideração, com fundamento nos arts. 32 e 33 da Lei 8.443/1992, para, no mérito:
9.1.1. dar provimento ao recurso do Sr. Filipe Araújo Reul para afastar a condenação que lhe foi imposta pelos itens 9.2 e 9.3 do Acórdão 18854/2021-TCU-Primeira Câmara, e julgar regulares com ressalva as suas contas;
9.1.2. negar provimento ao recurso interposto pela empresa Rubem & Medeiros Produtos para Saúde Ltda.
9.2. dar ciência desta deliberação aos recorrentes e demais interessados.

Recursos de reconsideração interpostos contra decisão que julgou irregulares as contas dos recorrentes, com aplicação de débito e multa, em virtude de superfaturamento em aquisição na época da pandemia.

Primeira Câmara

Prefeitura Municipal de Campina Grande - PB.

3. Recorrentes: Filipe Araújo Reul (XXX.405.774-XX); Rubem & Medeiros Produtos Para Saúde Ltda. (14.487.679/0001-08).

13.1. Ministros presentes: Walton Alencar Rodrigues (Presidente), Vital do Rêgo (Relator) e Jhonatan de Jesus.
13.2. Ministros-Substitutos convocados: Augusto Sherman Cavalcanti e Marcos Bemquerer Costa.
13.3. Ministro-Substituto convocado que não participou da votação: Marcos Bemquerer Costa.
13.4. Ministro-Substituto presente: Weder de Oliveira.

VITAL DO RÊGO

Ministro Jorge Oliveira.

Adoto como relatório a abaixo transcrita manifestação da Unidade de Auditoria Especializada em Recursos - AudRecursos (peça 115) nestes autos, que contou com o aval do corpo diretivo daquela unidade especializada e do Ministério Público junto ao TCU (peças 116 e 117) :
INTRODUÇÃO
	Trata-se de recursos de reconsideração interpostos por Filipe Araújo Reul, secretário municipal de saúde (peças 66 a 72) , e pela empresa Rubem & Medeiros Produtos para Saúde Ltda. (peça 80) contra o Acórdão 18854/2021-TCU-Primeira Câmara, de relatoria do Ministro Jorge Oliveira (peça 51) , transcrito na íntegra abaixo: 
9. Acórdão:
VISTA, relatada e discutida esta tomada de contas especial instaurada em cumprimento ao Acórdão 628/2021-TCU-Plenário, para que fosse calculado o valor do dano ao erário decorrente da aquisição de álcool em gel pela Secretaria Municipal de Saúde de Campina Grande/PB, por dispensa de licitação, a valores superiores aos praticados no mercado no mesmo período.
ACORDAM os Ministros do Tribunal de Contas da União, reunidos em sessão da 1ª Câmara, ante as razões expostas pelo relator, e com fundamento nos arts. 1º, inciso I; 12, § 3º; 16, inciso III, alíneas "b" e "c" e §§ 2º e 3º; 19; 23, inciso III; 26; 28, inciso II, e 57 da Lei 8.443/1992 c/c os arts. 214, inciso III, alínea "a", e 217 do Regimento Interno, em: 
9.1. considerar Filipe Araújo Reul revel para todos os efeitos, dando-se prosseguimento ao processo; 
9.2. julgar irregulares as contas de Filipe Araújo Reul e Rubem & Medeiros Produtos Para Saúde Ltda. e condená-los solidariamente ao recolhimento aos cofres do Fundo Nacional de Saúde das quantias a seguir especificadas, atualizadas monetariamente e acrescidas de juros de mora a partir das datas discriminadas até a data do pagamento: 
	Data de ocorrência
	Valor histórico (R$) 

	5/5/2020
	84.884,00

9.3. aplicar a Filipe Araújo Reul e Rubem & Medeiros Produtos Para Saúde Ltda., individualmente, multa de R$ 5.000,00 (cinco mil reais) , a ser recolhida aos cofres do Tesouro Nacional, com atualização monetária calculada da data deste acórdão até a data do pagamento, se este for efetuado após o vencimento do prazo abaixo estipulado; 
9.4. fixar prazo de 15 (quinze) dias, a contar das notificações, para comprovação, perante o Tribunal, do recolhimento das dívidas acima imputadas; 
9.5. autorizar a cobrança judicial das dívidas, caso não atendidas as notificações; 
9.6. autorizar, caso venha a ser solicitado e se o processo não tiver sido remetido para cobrança judicial, o pagamento das dívidas em até 36 (trinta em seis) parcelas mensais consecutivas, a primeira a ser paga no prazo acima fixado e as demais, a cada 30 (trinta) dias a contar da parcela anterior, com incidência, sobre cada valor mensal atualizado monetariamente, de juros de mora, na forma da legislação em vigor, e alertar aos responsáveis que a falta de comprovação do recolhimento de qualquer parcela importará no vencimento antecipado do saldo devedor; 
9.7. encaminhar cópia desta decisão aos responsáveis, ao Fundo Nacional de Saúde e ao Procurador-Chefe da Procuradoria da República na Paraíba, para as providências cabíveis, com a informação de que o inteiro teor deste acórdão e do relatório e do voto que o fundamentam está disponível no endereço eletrônico www.tcu.gov.br/acordaos. 
HISTÓRICO 	
2.	Esta tomada de contas especial foi instaurada em cumprimento ao Acórdão 628/2021-TCU-Plenário, da relatoria do Ministro Jorge Oliveira, para que fosse calculado o dano ao erário decorrente da aquisição de álcool em gel pela Secretaria Municipal de Saúde de Campina Grande/PB, por dispensa de licitação, a valores superiores aos praticados no mercado no mesmo período. A compra foi realizada em 4/5/2020, no valor total de R$ 195.482,00. 
3.	Devidamente citados os responsáveis, apenas a empresa Rubem & Medeiros Produtos para Saúde Ltda. apresentou sua defesa. Filipe Araújo Reul permaneceu silente e foi considerado revel, dando-se prosseguimento ao processo. 
4.	O exame realizado pela unidade técnica apontou que: i) a aquisição baseou-se em pesquisa de preços inválida; ii) a metodologia usada pelos auditores tentou ser a mais fidedigna ao mercado à época das compras, comparando transações que englobaram quantidades próximas às das aquisições em análise, regionalmente adequadas e realizadas no período inicial da pandemia; iii)  consoante os dados do Painel de Preços do Ministério da Economia, as poucas aquisições de álcool em gel realizadas no Estado da Paraíba no período examinado referiam-se a quantidades muito inferiores às das compras em análise, não sendo adequado tomá-las como critério de preço; e iv) o acréscimo dos Estados vizinhos à pesquisa permitiu maior confiabilidade à análise do preço de mercado. 
5. 	A Secretaria de Controle Externo de Aquisições Logísticas acatou parcialmente o argumento referente à inadequação do período considerado para aferição dos preços de mercado para considerar, como novo paradigma do preço do álcool em gel de 500 ml, o valor de R$ 11,41, que corresponde à média das aquisições constantes do Painel de Preços do Ministério da Economia, considerando apenas o período de 20/03 a 30/04/2020, mais restrito ao período em que se processou a dispensa de licitação. Em relação ao álcool gel de 5 litros, adotou como preço paradigma do valor de mercado o resultado da média da pesquisa de preços realizada no painel de preços de referência do Tribunal de Contas do Estado da Paraíba (R$ 111,66) , em benefício dos responsáveis. Assim, propôs o julgamento pela irregularidade das contas, com o débito solidário de R$ 84.884,00 (peça 44) . 
6.	O MPTCU (peça 47) , o Ministro-relator (peça 52) e a Primeira Câmara (peça 51) manifestaram-se de acordo com a proposta da Selog, nos termos do Acórdão 18854/2021-TCU-Primeira Câmara (peças 44 a 46) .
7.	Passa-se ao exame dos apelos.
EXAME DE ADMISSIBILIDADE
8.	O Ministro Vital do Rêgo admitiu os recursos, suspendendo-se os efeitos dos itens 9.2, 9.3, 9.4, e 9.5 do Acórdão 18854/2021-TCU-Primeira Câmara (peças 82 e 97) . 
EXAME DE MÉRITO
9. Constitui objeto desta análise definir se há elementos de prova suficientes para afastar o superfaturamento constatado na aquisição do material e a injustificada falta de estimativa de preço.	 
Argumentos de Filipe Araújo Reul, secretário municipal de saúde (peças 66 a 72) 
10. O recorrente sustenta a inexistência de superfaturamento ou de qualquer outra falha capaz de macular a aquisição emergencial de álcool em gel. Para tanto, afirma que:
10.1. A contratação foi realizada em conformidade com o disposto no art. 24 da Lei 8.666/93 e art. 4º da Lei Federal 13.979/2020. 
10.2. O álcool em gel está diretamente relacionado ao combate ao Coronavírus e por isso não se pode comparar os valores do material no período da pandemia com os praticados anteriormente. 
10.3. A grande demanda do material pelos órgãos públicos durante a pandemia elevou o seu preço, o qual não pode ser imputado ao gestor ou ser entendido como indício de sobrepreço.
10.4. A Secretaria Municipal de Saúde de Campina Grande/PB realizou a pesquisa de preço, nos moldes do art. 15, V, da Lei 8.666/1993. A excepcionalidade do momento restou evidenciada com a desistência de fornecedor (peça 72, p. 4) e a indisponibilidade generalizada do produto (mensagens eletrônicas à peça 67) .
10.5. A pesquisa realizada pelo Procon/PB entre os dias 25 e 31/3/2020 (peça 70) , no mesmo período da contratação em análise, evidencia duas situações: a falta de produtos e o preço médio do álcool 500ml de R$ 18,16, valor superior ao contratado. Deste modo, os preços contratados, mas rejeitados nos autos, estavam dentro dos padrões de mercado.
10.6. A dispensa de licitação foi objeto de análise do Ministério Público do Estado da Paraíba no Inquérito Civil 001.2020.010656 (peça 68) , que foi arquivado por falta de comprovação da prática de sobrepreço. 
10.7. O procedimento de dispensa contém todos os documentos para sua regularidade (peça 69) , com destaque para a documentação do fornecedor e o parecer jurídico da Procuradoria de Campina Grande/PB favorável à dispensa de licitação (peça 69, p. 67-72) , o que demonstra a boa-fé do gestor, que homologou o procedimento. 
10.8. A Ministra Ana Arraes asseverou na análise da contratação emergencial nº  112/2020/BETA/SUPEL/RO, no âmbito do TC Processo 016.867/2020-3, que "o percentual calculado como possível sobrepreço, embora relevante, não foi tão elevado, considerando que durante a pandemia as oscilações de preços têm se mostrado mais pronunciadas" 
Argumentos da empresa Rubem & Medeiros  
11.	 A recorrente alega que não praticou ato ilícito causador de dano ao erário. Para tanto, afirma que:
11.1. A responsabilidade por dano não pode ser presumida. A existência de conduta ilícita, nexo de causalidade e de resultado são pressupostos da responsabilização legal. 
11.2. Havia condições excepcionais de demanda de álcool em gel nos meses iniciais da pandemia - momento da proposta de preços apresentada à Secretaria de Saúde de Campina Grande/PB. 
11.3. Diversos fornecedores informaram a inexistência de estoque dos produtos e a falta de previsão para o seu retorno. 
11.4. O valor proposto e recebido pela recorrente foi praticado nas contratações públicas e privadas, por vezes até por preços maiores. Assim, não seria exigível a oferta de valor diferente daquele ofertado. 
11.5. É desarrazoado concluir que a recorrente praticou ato ilícito por ter proposto, contratado e recebido valores praticados no momento e que, posteriormente, estariam acima da média de um período instável de oferta e demanda do produto. 
11.6. Não caberia aos fornecedores predizer o preço médio do produto naquele momento de instabilidade da oferta e demanda. 
11.7. É razoável apontar sobrepreço no valor da cebola contratado hoje porque estará acima do preço médio dos próximos dois meses? 
11.8. O álcool em gel se tornou um verdadeiro commodity, com comportamento similar de câmbio flutuante. 
11.9. O desabastecimento pelo alto consumo do produto e falta de insumo também atingiu o Estado da Paraíba, evidenciado por todos os fornecedores consultados pela Secretaria de Saúde, o que acarretou oscilações diárias dos preços praticados pelo mercado.
11.10. As médias ponderadas calculadas sem a devida distinção daquele momento trazem valores imprecisos, sendo impossível indicar que a venda realizada pela recorrente excedeu o real valor devido. 
Análise
12. O Sr. Felipe Araújo Reul, Secretário de Saúde do Município de Campina Grande/PB, e a empresa Rubem & Medeiros Produtos para Saúde Ltda., foram citados pelo seguinte motivo (peças 27, 31 e 32) :
Irregularidade: Superfaturamento decorrente da aquisição de álcool em gel, nas apresentações de 5 litros e 500 ml, por valores superiores ao de mercado, no processo da Dispensa 16321/2020, sem a necessária fundamentação. 
Evidências da irregularidade: Nota de empenho 2848 (peça 15, p. 16) , Notas fiscais 1366, 1367, 1369, 1370, 1371 e 1372 (peça 15, p. 4, 8, 12, 16, 20 e 24) , comprovante de transferência bancária (peça 17, p. 1) . 
Normas infringidas: art. 37, caput, da Constituição da República Federativa do Brasil; art. 93 do Decreto-lei 200/1967; art. 66 do Decreto 93.872/1986; art. 3º, caput, e 26, parágrafo único, inciso III, da Lei 8.666/1993; Lei 13.979/2020, art. 4º-E, § 1º, inciso VI, e §§ 2º e 3º (redação dada pela Medida Provisória 926/2020, posteriormente convertida na Lei 14.035/2020) ; arts. 876, 884 e 927 da Lei 10.406/2006; Acórdão 1565/2015-TCU-Plenário, da relatoria do Ministro Vital do Rêgo.
Cofre credor: Fundo Nacional de Saúde. 
Valor atualizado do débito (sem juros) em 19/4/2021: R$ 99.077,82 (peça 26) 
Condutas do Sr. Felipe Araújo Reul: 
 ratificar a Dispensa 16321/2020 sem a estimativa de preços e sem a necessária apresentação de justificativa para sua não apresentação; 
 efetivar a contratação por valores superiores aos de mercado, sem a necessária fundamentação; 
 emitir a nota de empenho 2848. 
Nexo de causalidade (Felipe Araújo Reul) : As condutas do Sr. Felipe Araújo Reul acima citadas resultaram no pagamento com sobrepreço dos produtos adquiridos no âmbito da Dispensa 16321/2020, trazendo prejuízo ao erário equivalente à diferença entre o preço de mercado e o valor pago. 
Culpabilidade (Felipe Araújo Reul) : Era dever do gestor, ao ratificar a dispensa de licitação e ao ordenar as despesas, certificar-se que o processo de contratação ocorreu de forma regular, com a realização e apresentação, no processo, da estimativa de preços ou com a necessária apresentação de justificativa para sua não realização/apresentação. Não há excludente de culpabilidade. 
Conduta da empresa Rubem & Medeiros Produtos para Saúde Ltda.: Receber pagamento pelos produtos vendidos à Secretaria de Saúde do Município de Campina Grande/PB, objetos da Dispensa 16321/2020, por preços bem superiores aos praticados no mercado, no mesmo período.
Nexo de causalidade (empresa) : O recebimento de pagamento com sobrepreço no âmbito do objeto da Dispensa 16321/2020 resultou em prejuízo ao erário equivalente à diferença entre o preço de mercado e o valor pago. 
Culpabilidade (empresa) : Era dever da empresa abster-se de fazer proposta de preços, contratar e receber pagamento eivado do vício de sobrepreço. Não há excludente de culpabilidade.
13.	 Não houve manifestação de Filipe Araújo Reul. A análise da defesa da empresa Rubem & Medeiros (peças 36 e 37) foi realizada pela Secretaria de Controle Externo de Aquisições Logísticas nos seguintes termos (peça 44, p. 5-9) :
27. A análise técnica será realizada de forma itemizada, tal como foram apresentados os argumentos de defesa.
a) Metodologia adotada para apuração do dano ao erário:
28. A empresa iniciou sua defesa apresentando trecho do Despacho da Ministra Ana Arraes na peça 6. No entanto, para esse caso, entende-se importante transcrever toda a linha de raciocínio desenvolvido no Despacho em questão, in verbis (peça 6, p. 2) :
4.2. Entendo que antes de concluir sobre a possibilidade de sobrepreço, convém considerar algumas variáveis inerentes ao mercado de medicamentos. O preço CMED é o limite máximo do valor de venda dentro do país, de modo que não serve como referência de mercado, sobretudo em relação a medicamentos para os quais há diversos laboratórios produtores. Por outro lado, nos casos em que há monopólio, o preço praticado no mercado é frequentemente muito próximo do limite máximo registro na CMED. Faço esse aparte apenas para mostrar que o preço CMED não é invariavelmente desarrazoado em relação ao mercado nos casos de medicamentos produzidos por um único laboratório.
4.3. Uma segunda consideração diz respeito ao uso da média ponderada calculada a partir das compras registradas no BPS. Embora seja um valor que pode ser adotado como referência, para que seja utilizado no cálculo de sobrepreço requer algumas adequações.
4.4. Os preços de diversos produtos, entre eles os medicamentos, sofrem variações com a quantidade adquirida, em razão de economia de escala; e da região de fornecimento, que, a depender da localização terá elevação decorrente dos custos de transporte.
4.5Assim, é possível que a ocorrência de compras em grandes quantidades, com preços mais baixos em razão da economia de escala, provoque redução no valor unitário, se calculado pela média ponderada. Assim, a média ponderada é bem informativa quanto ao preço unitário médio praticado, mas pode se mostrar inadequado como referência para compras de pequenas quantidades. Desse modo, é adequada a comparação com compras cujas quantidades forem próximas àquelas que se busca avaliar, em regiões próximas e realizadas em período próximo.
4.6 No caso examinado, foi delimitada a abrangência temporal (de 01/03/2020 a 16/07/2020) considerada como fonte para cálculo da média ponderada, porém não ficou clara a abrangência espacial, nem se foram selecionadas compras cujo volume tenha semelhança com as aquisições avaliadas. O percentual calculado como possível sobrepreço, embora relevante, não foi tão elevado, considerando que durante a pandemia as oscilações de preços têm se mostrado mais pronunciadas.
29. Importa destacar, inicialmente, tratar-se de análise referente à compra de medicamentos e às particularidades inerentes a essa aquisição, que inclui o preço CMED- Câmara de Preços de Medicamentos, e como citado, refere-se ao limite máximo do valor de venda dentro do país, e o BPS, que se trata do Banco de Preços de Saúde - referência nacional para a pesquisa e cotação de preços de medicamentos e produtos de saúde.
30. A despeito disso, entende-se que se buscou a melhor metodologia que compreendesse a abrangência espacial - temporal e inclusão de quantidades próximas às adquiridas. A título de exemplificação, a priori tentou-se limitar a pesquisa, exclusivamente, ao estado da Paraíba, e constatou-se:
álcool gel de 5l (peça 39) :
a) houve a verificação de que a maior aquisição ocorrida foi de 30 unidades, portanto bem díspar do quantitativo total adquirido nessa aquisição em análise - 500 unidades;
b) a ocorrência de apenas quatro aquisições, sendo duas com uma empresa de Campina Grande/PB e duas com uma empresa de Camaragibe/PE. Constatação que ratifica o entendimento de que o acréscimo dos estados vizinhos à pesquisa aumenta o espaço amostral, permitindo maior confiabilidade à análise a ser realizada.
álcool gel de 500ml (peça 40) :
a) da mesma forma que a aquisição do álcool de 5l, buscou-se aprimorar a pesquisa às quantidades efetivamente adquiridas (4800 unidades) , tendo em vista que, limitando-se ao estado da Paraíba, foram constatadas apenas três aquisições, duas em torno 235 unidades/cada e uma com 726 unidades, sendo que a maior aquisição ocorreu de uma empresa pernambucana, sendo as outras duas com a mesma empresa paraibana.
31. Quanto à menção aos casos de cartel e comparação à situação ora tratada, ao afirmar que o uso da metodologia de preço médio não seria confiável para se apurar sobrepreço, tendo em vista que o mercado não se encontrava em um cenário saudável, tem-se que a metodologia usada tentou ser a mais fidedigna ao mercado à época da aquisição, ao comparar com compras que englobassem quantidades próximas àquelas que se buscava validar, regionalmente adequada e realizada no período inicial (conforme declaração da ONS) da pandemia.
32. Tentou-se, portanto, adequar a pesquisa para que as aquisições retratassem, da forma mais fidedigna possível, o mercado como se encontrava à época, a partir da comparação de aquisições ocorridas sob a mesma influência.
33. Não se questiona a variação e a instabilidade dos valores praticados à época, porém é igualmente indubitável a imprescindibilidade de se resguardar o interesse público ante a pandemia. Desta forma, através da edição da Medida Provisória 926 de 2020, em que foram incluídos artigos à dispensa fundamentada na Lei 13.979/2020, buscou-se dar flexibilidade às aquisições por dispensa de licitação, contanto que garantida, ou ao menos minimizada, a ocorrência de aquisições com preços superiores ao mercado, em que foi assegurada uma gama de possibilidades em relação à realização da pesquisa de preços.
34. Dentre essas possibilidades previu-se, inclusive, a dispensa de estimativa de preços, desde que justificada pela autoridade competente, o que não ocorreu. Fato é que foi realizada uma compra significativa, a partir de uma pesquisa de preços não válida, de acordo com o já discorrido na instrução à peça 27, in verbis:Ademais, é tema pacificado nesta Corte de Contas a necessária apresentação de propostas válidas nas dispensas instituídas na Lei 8.666/1993, a exemplo do Acórdão 1565/2015-TCU-Plenário, da relatoria do Ministro Vital do Rêgo. Portanto, no caso de obtenção da estimativa de preços por meio de pesquisa realizada com os potenciais fornecedores, seriam necessárias 3 propostas válidas.
35. Portanto, a partir dos parâmetros conhecidos, foi possível estimar com confiável precisão os valores praticados à época da aquisição, de modo a obedecer/resguardar aos princípios estabelecidos no art. 37, da Constituição Federal de 1988 - legalidade, impessoalidade, moralidade, publicidade.
b) Inadequação da metodologia adotada:
36. Inicialmente, para ratificar que o alto consumo e a falta de insumo para a produção de álcool também atingiu o estado da Paraíba, a empresa citou a pesquisa de preços realizada pela Secretaria de Saúde de Campina Grande/PB, informando a indisponibilidade pelas empresas de fornecê-los. Essa temática já foi devidamente abordada nos itens 33 a 35 acima.
37. Ademais, alega que, para o cálculo do possível sobrepreço, mais que o local da aquisição e a quantidade adquirida, importava a data em que se efetivou a compra, porque a quantidade a ser fornecida se mostrava como fator indiferente aos fabricantes, e para fundamentar a inadequação da ferramenta utilizada para o cálculo do sobrepreço, a empresa Rubem & Medeiros valeu-se da ferramenta preliminarmente utilizada para verificar os preços adquiridos do álcool gel no estado da paraíba, e comparou os preços médios do álcool em gel de 500ml (no período de 1º/4/2020- 31/5/2020) com o levantamento realizado para os seis primeiros meses de 2021 (período de 10/12/2020- 8/6/2021) percebendo que "a média ponderada de preços diários do álcool gel adquirido pelos órgãos públicos nos primeiros seis meses do ano de 2021 é maior do que 2020".
38. A esse respeito esclareça-se que todos os preços apresentados pela plataforma do painel de preço de referência do Tribunal de Contas do Estado da Paraíba são oriundos da base de dados de Notas e Cupons Fiscais Eletrônicos (Sefaz-PB) , emitidos sempre que um estabelecimento vende para consumidores localizados no Estado da Paraíba, sejam estes Pessoa Física ou Jurídica.
39. Retrata exatamente os valores praticados à época e se trata de ótimo referencial para conhecer os valores praticados no estado. A despeito disso, não se olvida que houve uma "gangorra" nos preços praticados durante a pandemia, tanto que o Governo Federal, reconhecendo as complicações inerentes a esse período, sancionou a Medida Provisória 926, de 2020.
40. Ademais, normalmente a premissa de que aumentar o período da análise leva a valores mais estáveis, sem menos oscilações pontuais, é verdadeira. Reforce-se, entretanto, que essa não foi a ferramenta utilizada pela unidade técnica para o cálculo do sobrepreço apontado. Como informado, usou-se o painel de preços do Governo Federal, e sim, neste foi utilizado o lapso de três meses, que será amplamente abordado no tópico a seguir "Preços praticados no período. Princípio da verdade material.", e trará os esclarecimentos necessários.
c) Preços praticados no período. Princípio da verdade material.
41. A defesa, a partir da utilização da planilha disponibilizada para apurar o sobrepreço do álcool em 500 ml (peça 21) , destacou as últimas três linhas da planilha, e indicou tratar-se das aquisições feitas por entes públicos federais no intervalo compreendido entre o final de março e no decorrer do mês de abril de 2020, que seria o período comum à compra do objeto de análise dos presentes autos, e apontou o preço médio de R$ 18,41, como sendo o mais adequado, e não os R$ 9,70 apontados na instrução, que corresponde aos preços entre março e maio de 2020.
42. A esse respeito, importa destacar que a planilha está organizada em ordem crescente de preços e não de datas, logo o trecho utilizado não trata da limitação de tempo, mas dos preços mais altos de aquisição do período. Portanto, dentro dos parâmetros estabelecidos na defesa, considerando apenas os últimos dias de março e todo o mês de abril (20/03 a 30/04/2020) , a média passaria a ser R$ 11,41, e não R$ 18,41 como indicado.
43. Considerando a grande oscilação no período, entende-se razoáveis os argumentos da defesa, sendo possível o acolhimento parcial, para adoção, como novo paradigma do preço do álcool em gel de 500ml, o valor de R$ 11,41, que corresponde à média das aquisições constantes do painel de preços (peça 21) , considerando apenas o período de 20/03 a 30/04/2020, mais restrito ao período em que se processou a dispensa de licitação. Consequentemente, haverá redução no débito.
44. Ressalte que, em relação ao álcool gel de 5l, adotando-se o mesmo período, tem-se que a média é de R$ 90,21 (peça 22) . Todavia, utilizou-se, como preço paradigma do valor de mercado, o resultado da média da pesquisa de preços realizada no painel de preço de referência do Tribunal de Contas do Estado da Paraíba (peça 3- TC Processo 029.594/2020-0) , que é maior (R$ 111,66) , em benefício dos responsáveis.
45. A empresa destacou ainda que o Comando do Exército adquiriu, por Pregão, o mesmo produto em análise, pelo valor de R$ 20,00, que é equivalente ao praticado pela requerente, e equivaleria a um sobrepreço de aproximadamente 89,79%, considerando a metodologia adotada.
46. Inicialmente, não se pode omitir opinião para o caso concreto, que não é/foi objeto de análise por essa Corte de Contas. Entretanto, em rápida consulta ao sítio do Comprasnet, foi possível ter acesso à Ata do PE 37/2019 (peça 41) , onde foi verificado que para esse item específico, além de diversas tentativas de negociação, está especificamente motivada a decisão de compra (peça 41, p.21) , in verbis:
 Aceite individual da proposta. Fornecedor: E&M COMERCIO DE MATERIAIS DE CONSTRUCAO EIRELI, CNPJ/CPF: 24.708.262/0001-73, pelo melhor lance de R$ 20,0000. Motivo: Conforme Despacho Decisório do Ordenador de Despesas deste órgão, tendo como base o Parecer n.00002/2020/CNMLC/CGU/AGU que é fundamentado no § 3° do Art. 4°-E da Lei 13.979/2020, para combater o avanço da COVID-19. Haja visto que tal item é de suma importância.
47. A necessidade premente do produto e a pequena quantidade a ser adquirida (726 unidades) não justificariam, em princípio, em razão dos custos inerentes à realização de um novo procedimento licitatório, repetir o pregão. Além disso, diferentemente do que ocorreu em Campina Grande/PB, restou evidenciada a busca de uma melhor oferta/proposta, seja pela realização do pregão com ampla publicidade, seja pelas tentativas de negociação do preço.
48. Em seguida, a empresa questiona, na mesma linha de raciocínio, acerca da aquisição, por parte de entes públicos federais (especialmente no estado da Paraíba) , do álcool gel em galão de 5 litros, destacando, desta vez, período distinto ao abordado para o álcool de 500 ml (final de março e no decorrer do mês de abril de 2020) , indicando a segunda metade do mês de abril e início de maio de 2020, que inferiu ter sido o preço médio de compra no valor de R$ 164,55, chegando ao preço máximo de R$ 209,10, que se trata de valor maior que o ofertado pelo requerente no Município de Campina Grande/PB.
49. Vê-se que essa análise também foi realizada a partir dos preços mais altos de aquisição do período analisado, e, ao fazê-la, abrangeu todo o período levado em consideração pela unidade técnica para avaliação do preço médio de aquisição, que foram os três primeiros meses a partir da declaração da pandemia pela OMS.
50. Ademais, o valor apontado como superior ao ofertado pela requerente em Campina Grande, referiu-se à aquisição de 5 unidades do produto. Da mesma forma abordada ao tratar o tópico acima, não se pode emitir opinião para um caso concreto não apreciado por esta Corte de Contas, porém há de se ponderar a discrepância de quantitativo entre o objeto em análise (500 unidades) e o citado pelo requerente em sua defesa, frente ao princípio da economicidade na realização de tal análise. 
51. Citou também a pesquisa do Procon-PB, em que o preço do álcool de 500ml chegou ao valor de R$ 20,99. Entretanto, tratou-se de uma consulta limitada a produtos específicos de onze marcas (peça 42) , avaliada no período de 25 a 31/3/2020, tendo sido para o caso do álcool de 500 ml, a marca Brilux, em que se observou a variação de preços entre R$ 11,19 (mais barata) a R$ 20,99 (mais cara) . Apesar da limitação da pesquisa apresentada, é indiscutível, à época da pandemia, a grande oscilação verificada e os preços exorbitantes alcançados.
52. A empresa fez novamente referência ao Despacho da Ministra Ana Arraes, nos autos da TC Processo 016.867/2020-3, ao declarar que "o percentual calculado como possível sobrepreço, embora relevante, não foi tão elevado, considerando que durante a pandemia as oscilações de preços têm se mostrado mais pronunciadas". Contudo, como já destacado acima, tratou-se de análise para aquisição de medicamentos, o que abrange as particularidades do caso (item 29) , e, ainda, há que se considerar a pontuação anterior a essa conclusão em que afirma: "não ficou clara a abrangência espacial, nem se foram selecionadas compras cujo volume tenha semelhança com as aquisições avaliadas".
53. Por fim, pelas razões expostas, a sociedade empresária Rubem & Medeiros entendeu que não poderia falar em superfaturamento e que não haveria a segurança exigida pelo disposto no art. 210, §1º, II, do Regimento Interno do Tribunal de Contas da União (RI/TCU) , de que os valores dos produtos vendidos pelo requerente excederam o real valor devido.
54. Ao contrário do afirmado, há segurança na estimativa realizada, ao serem considerados todos os parâmetros necessários e importantes em sua realização. Além disso, tem-se que ter em mente que o art. 210, §1º, inciso II, do não tem o propósito de definir, considerando esse caso concreto, o valor máximo de aquisição desses bens, que seguramente não excederia o valor devido, mas sequer seria necessária a realização de qualquer estimativa, já que nessa linha de raciocínio bastaria ter sido verificada se houve aquisições com valores maiores que os ofertados pela requerente, e certamente não é esse o objetivo.
55. Quando foi considerada a média dos valores, levando-se em conta os parâmetros previamente definidos (espacial, temporal e de quantidades) , estimou-se, com um grau elevado de certeza, que, à época dos fatos, os produtos, em média, estavam sendo adquiridos em valores abaixo dos fornecidos pela empresa, certificando, desta forma, que o débito apontado não excederá "o real valor devido".
56. Por fim, há que se destacar que a empresa, em sua defesa, fez ilações acerca da instabilidade do mercado e da metodologia empregada por esta Unidade Técnica para definição do sobrepreço, todavia não se desincumbiu de demonstrar os valores pelos quais adquiriu os produtos vendidos ao Município de Campina Grande e o lucro obtido com a transação. A demonstração de aplicação de margem de lucro observando os princípios da razoabilidade não afastaria, necessariamente, o sobrepreço, mas traria luz à situação fática.
57. Quanto às solicitações:
a) de que seja reconhecido que a metodologia adotada pela unidade técnica não atende ao quanto previsto no artigo 210, §1º, II, do Regimento Interno. Na forma tratada no corpo e concluída nos itens 52 a 54 desta instrução, propõe-se o seu indeferimento;
b) o acolhimento das razões de mérito para afastar a irregularidade apontada pela Instrução da Unidade Técnica, uma vez que o valor dos produtos vendidos pelo requerente se encontrava em total consonância com aqueles praticados no mercado naquele momento, não havendo que se falar em imputação de débito por dano ao erário, multa ou qualquer outra penalidade. Propõe-se o indeferimento, tendo em vista que, da forma discorrida nesta instrução, toda a estimativa realizada teve o condão de certificar que, à época dos fatos, as aquisições desses bens estavam sendo realizadas nos preços compatíveis ao verificado por esta Unidade Técnica;
c) para concessão do direito de produção de provas pelos meios admitidos, bem como o pedido de sustentação oral formulado por Raoni Cézar Diniz Gomes (OAB/PE 37.680) , propõe-se o seu deferimento, com fulcro no art. 168, do Regimento Interno/TCU.
14.	O parecer técnico contou com a anuência do MPTCU (peça 47) , da Primeira Câmara do Tribunal (peça 51) e do Ministro-relator, que assim ressaltou em seu voto (peça 52) :
[...]
8. Endosso o parecer da unidade técnica e incorporo as respectivas análises e conclusões às minhas razões de decidir.9. Em que pesem as condições excepcionais da demanda e da oferta de álcool em gel nos meses iniciais da pandemia de Covid-19, não há como aceitar a prática dos preços abusivos identificados nestes autos. O frasco de 500 ml foi adquirido por R$ 20,54, ou seja, com sobrepreço de 80% em relação ao valor registrado no Painel de Preços do Ministério da Economia referente ao período de 20/03 a 30/04/2020 para os estados da Paraíba, Rio Grande do Norte e Pernambuco. Já o mesmo produto na embalagem de 5 litros foi comprado a R$ 193,78, com sobrepreço de 74% em relação à média dos preços de venda a pessoas jurídicas no estado da Paraíba nos meses de abril e maio. Os referenciais de preços e os períodos considerados foram os que resultaram nos percentuais de sobrepreço mais favoráveis aos responsáveis, tendo em conta transações que envolveram quantidades próximas às adquiridas na operação em análise, 4800 unidades de 500 ml e 500 unidades de 5 litros. 
10. As alegações de defesa da empresa vendedora apontam dois casos de preços próximos ao que foi por ela praticado: i) uma compra do Comando do Exército, de apenas 726 frascos de 500 ml, mediante pregão; e ii) uma aquisição de singelas 5 unidades de 5 litros ao preço unitário de R$ 209,10. Trata-se de situações absolutamente distintas do caso em análise, seja pelas quantidades adquiridas, seja pela realização de licitação na primeira delas, o que não ocorreu na transação aqui apreciada. 
11. A defendente cita, ainda, uma pesquisa do Procon-PB, que teria chegado ao preço de R$ 20,99 para o álcool em gel na embalagem de 500 ml. Ocorre que tal pesquisa restringiu-se a onze marcas de fornecedores e o valor de R$ 20,99 corresponde ao mais caro deles, sendo o mais barato de R$ 11,19. 
12. Minha assessoria não encontrou, nos julgados desta Corte, situação em que tenha sido considerada regular a prática de preços próximos aos aqui tratados. O Acórdão 3736/2020-TCU-Plenário, da relatoria da Ministra Ana Arraes, aceitou o preço de R$ 16,00 para o frasco de 500 ml adquirido em Manaus/AM, em maio de 2020, tendo em conta as excepcionalíssimas circunstâncias daquela cidade, no momento em que a crise sanitária mostrou-se mais avassaladora. O referido preço foi conseguido mediante negociação e repactuação contratual, o que não ocorreu na aquisição feita pelo Município de Campina Grande/PB. 
[destaques acrescidos]
15. 	O cerne da questão é verificar se há elementos nos autos capazes de afastar o superfaturamento constatado na aquisição do material e a injustificada falta de estimativa de preço.
16.	 Em suma, verificou-se nos autos:
16.1. A contratação direta em 22/4/2020 da empresa Rubem & Medeiros Produtos para Saúde Ltda. para o fornecimento de álcool em gel (frascos de 5 litros e 500ml) (peça 71) , sem a realização da estimativa de preços e sem a necessária apresentação de justificativa para sua não apresentação (peça 16) , em afronta ao estabelecido no art. 4º-E, §1º, VI, §2º, da Lei 13.979/2020.	
16.1.1. Preços contratados
	Descrição
	Quantidade
	Valor unitário (R$) 
	Valor total (R$) 

	Álcool gel 5 Litros
	500
	193,78 (22/4/2020) 
	96.890,00

	Álcool gel 500 ml
	4.800
	20,54 (22/4/2020) 
	98.592,00

		195.482,00

16. 2. O superfaturamento na aquisição de material, caracterizado pela contratação por preços superiores aos de mercado, sem a necessária fundamentação, em afronta ao art. 4º-E, §3ª, da Lei 13.979/2020.
16.2.1. Preços médios de mercado
	Descrição
	Quantidade
	Valor unitário (R$) 
	Valor total (R$) 

	Álcool gel 5 Litros
	500
	111,66 (peça 8, de 1/4 a 31/5/2020) 
	55.830,00

	Álcool gel 500 ml
	4.800
	11,41 (peça 21, de 20/03 a 30/04/2020) 
	54.768,00

		110.598,00

16.2.2. Superfaturamento
	Descrição
	Álcool gel 5 Litros
	Álcool gel 500 ml
	Valor total contratado 

	Valor unitário contratado 
	R$ 193,78
	R$ 20,54
	R$ 195.482,00

	Valor unitário médio de mercado 
	R$ 111,66
	R$ 11,41
	R$ 110.598,00 

	Diferença
	R$ 84.884,00

17.	 A responsabilidade do Sr. Felipe Araújo Reul, Secretário de Saúde do Município de Campina Grande/PB, restou caracterizada nos autos por meio da ratificação da dispensa de licitação sem a estimativa de preços e sem a necessária apresentação de justificativa para sua não apresentação (peça 16, p. 3, 6, 7, 9, 12 e 73) e da contratação por valores superiores aos de mercado, sem a necessária fundamentação (peça 71) . 
18.	 A responsabilidade dos jurisdicionados perante o TCU é de natureza subjetiva, caracterizada mediante a presença de simples culpa stricto sensu, sendo desnecessária a caracterização de conduta dolosa ou má-fé do gestor para que ele seja responsabilizado pelos atos irregulares cometidos. 
19.	 A responsabilização subjetiva requer a caracterização da grave irregularidade cometida, a identificação da conduta do responsável e a demonstração do nexo de causalidade entre a conduta culposa (stricto sensu) e a irregularidade cometida. No caso, houve a caracterização: 
19.1.	 Da grave irregularidade cometida pelo Sr. Felipe que ratificou a dispensa de licitação sem a estimativa de preços e sem a necessária apresentação de justificativa para sua não apresentação, bem como procedeu a contratação por valores superiores aos de mercado, sem a necessária fundamentação.
19.2.	 Da conduta culposa do Sr. Felipe, que ratificou a dispensa de licitação e assinou o contrato.
19.3.	 Do nexo causal entre a conduta do Sr. Felipe e o dano ao erário dela decorrente, demonstrado pelo pagamento com sobrepreço dos produtos adquiridos no âmbito da Dispensa 16321/2020.
20.	 Nos processos relativos ao controle financeiro da Administração Pública, a culpa dos gestores por atos irregulares é legalmente presumida, ainda que não se configure ação ou omissão dolosa, admitida prova em contrário, a cargo do responsável. Na fiscalização dos gastos públicos, privilegia-se, como princípio básico, a inversão do ônus da prova. Portanto, cabia à Sr. Felipe justificar ou afastar a irregularidade a ele atribuída, o que não ocorreu nestes autos
21.	 A responsabilidade da empresa Rubem & Medeiros Produtos para Saúde Ltda. restou caracterizada com o recebimento de valores pela venda realizada à Secretaria de Saúde do Município de Campina Grande/PB de produtos com preços superiores aos praticados no mercado.
22.	 A responsabilização da contratada decorre do recebimento de pagamento eivado do vício de sobrepreço, com efetivo dano ao erário, a teor do art. 16, § 2º, da Lei 8.443/1992.
23.	 O fato de a Administração não ter cumprido seu dever de verificar a economicidade dos preços ofertados em processo de dispensa de licitação não isenta a responsabilidade solidária da empresa contratada por eventual sobrepreço constatado no contrato, uma vez que a obrigação de seguir os preços praticados no mercado se aplica tanto à Administração Pública quanto aos colaboradores privados, pois ambos são destinatários do regime jurídico-administrativo relativo às contratações públicas  (v.g. Acórdão 1392/2016-TCU-Plenário, 2262/2015-TCU-Plenário e 1304/2017-TCU-Plenário, de relatoria do Min. Benjamin Zymler, e Acórdão 454/2014-TCU-Plenário, de relatoria do Min. Augusto Sherman) .
24. Não merecem prosperar as seguintes alegações do Sr. Felipe Araújo Reul.
24.1. 	Argumento: a contratação foi realizada de acordo com o art. 24 da Lei 8.666/93 e art. 4º da Lei Federal 13.979/2020. Análise: antes da contratação, não houve a realização de prévia pesquisa de preços, com a apresentação de pelo menos três propostas válidas, assim como não houve a apresentação de justificativas para a dispensa da estimativa de preços, em afronta ao estabelecido no art. 4º-E, §1º, VI, §2º, da Lei 13.979/2020.   
24.2.	 Argumento: o álcool em gel está diretamente relacionado ao combate ao Coronavírus e por isso não se pode comparar os valores do material no período da pandemia com os praticados anteriormente. Análise: o cálculo do superfaturamento na aquisição do material observou o quantitativo, a região e principalmente o período da aquisição (22/4/2020) , conforme o exame da Selog contido entre os itens 37 e 44 da peça 44, p. 7-8 e o item 16.2 desta instrução.  
24.3. Argumento: a grande demanda do material pelos órgãos públicos durante a pandemia elevou o seu preço, o qual não pode ser imputado ao gestor ou ser entendido como indício de sobrepreço. Análise: a responsabilização do recorrente decorreu da ratificação da dispensa de licitação sem a estimativa de preços e sem a necessária apresentação de justificativa para sua não apresentação, bem como da contratação por valores superiores aos de mercado, sem a necessária fundamentação, que resultou no superfaturamento dos produtos adquiridos (dano ao erário) . 
24.4. Argumento: a Secretaria Municipal de Saúde de Campina Grande/PB realizou a pesquisa de preço, nos moldes do art. 15, V, da Lei 8.666/1993. A excepcionalidade do momento restou evidenciada com a desistência de fornecedor (peça 72, p. 4) e a indisponibilidade generalizada do produto (mensagens eletrônicas à peça 67) . Análise: não consta dos autos a alegada pesquisa de preços. As mensagens eletrônicas de potenciais fornecedoras, informando a indisponibilidade do produto (peças 67 e 69, p. 18-21) não constitui estimativa de preços, a qual deveria ser baseada em pelo menos três propostas válidas.  
24.5. Argumento: a pesquisa realizada pelo Procon/PB entre os dias 25 e 31/3/2020 (peça 70) , no mesmo período da contratação em análise, evidencia duas situações: a falta de produtos e o preço médio do álcool 500ml de R$ 18,16, valor superior ao contratado. Análise: a pesquisa do Procon/PB se deu em período diferente da aquisição, ocorrida em 22/4/2020 (peça 71) , o que afasta sua aplicação ao caso. Note que o cálculo do superfaturamento realizado pela Selog considerou o período de 1/4 a 31/5/2020 para o álcool em gel 5 litros e o período de 20/03 a 30/04/2020 para o álcool em gel 500ml.
24.6. Argumento: a dispensa de licitação foi objeto de análise do Ministério Público do Estado da Paraíba no Inquérito Civil 001.2020.010656 (peça 68) , que foi arquivado por falta de comprovação da prática de sobrepreço. Análise: o fato de o Ministério Público Estadual ter emitido parecer pela inexistência de sobrepreço não afasta a competência do Tribunal de Contas da União de verificar a correta aplicação dos recursos federais transferidos ao ente municipal, conforme o princípio da independência das instâncias. O Tribunal possui competências próprias e privativas, estatuídas pela Constituição Federal e pela Lei 8.443/1992.
24.7. Argumento: o procedimento de dispensa contém todos os documentos para sua regularidade (peça 69) , com destaque para a documentação do fornecedor e o parecer jurídico da Procuradoria de Campina Grande/PB favorável à dispensa de licitação (peça 69, p. 67-72) , o que demonstra a boa-fé do gestor, que homologou o procedimento. Análise: os documentos constantes do processo de Dispensa 16.321/2020 (peças 16 e 69) são insuficientes para afastar as irregularidades verificadas nos autos. O fato de o recorrente ter agido com respaldo em parecer jurídico não o exime de ser responsabilizado pela prática do ato irregular, uma vez que a ele cabe, em última instância, decidir sobre a conveniência e oportunidade de efetivar o procedimento administrativo. A boa-fé do responsável deve ser objetivamente analisada e provada no caso concreto, considerando-se a prática efetiva e as consequências de determinado ato à luz de um modelo de conduta social, adotada por um homem leal, cauteloso e diligente. A inobservância do disposto no art. 4º-E, §1º, VI, §2º e, §3º da Lei 13.979/2020 impede que o Tribunal considere a boa-fé do recorrente.
24.8. Argumento: a Ministra Ana Arraes asseverou na análise da contratação emergencial nº  112/2020/BETA/SUPEL/RO, no âmbito do TC Processo 016.867/2020-3, que "o percentual calculado como possível sobrepreço, embora relevante, não foi tão elevado, considerando que durante a pandemia as oscilações de preços têm se mostrado mais pronunciadas". Análise: o excerto do despacho da Ministra Ana Arraes (peça 6, p. 2) , mencionado pelo recorrente, refere-se a contrato celebrado pelo Governo do Estado de Rondônia que não é objeto destes autos. Além disso, a Relatora do TC Processo 016.867/2020-3 determinou à Selog que reavaliasse a possível ocorrência de sobrepreço naquela contratação emergencial.
25. Não merecem prosperar as seguintes alegações da empresa contratada.
25.1. Argumento: a responsabilidade por dano não pode ser presumida. A existência de conduta ilícita, nexo de causalidade e de resultado são pressupostos da responsabilização legal. Análise: a responsabilidade da recorrente restou demonstrada nos itens 16, 21 e 22 desta instrução.
25.2. Argumento: havia condições excepcionais de demanda de álcool em gel nos meses iniciais da pandemia - momento da proposta de preços apresentada à Secretaria de Saúde de Campina Grande/PB. Análise: o argumento, por si só, é incapaz de afastar ou de justificar o superfaturamento identificado nos autos.
25.3. Argumento: diversos fornecedores informaram a inexistência de estoque dos produtos e a falta de previsão para o seu retorno. Análise: o argumento, por si só, é incapaz de afastar ou de justificar o superfaturamento identificado nos autos.
25.4. Argumento: o valor proposto e recebido pela recorrente foi praticado nas contratações públicas e privadas, por vezes até por preços maiores. Assim, não seria exigível a oferta de valor diferente daquele ofertado. Análise: além de estar desacompanhado de elementos de prova, o argumento é incapaz de afastar ou de justificar o superfaturamento identificado nos autos.
25.5. Argumento:  é desarrazoado concluir que a recorrente praticou ato ilícito por ter proposto, contratado e recebido valores praticados no momento e que, posteriormente, estariam acima da média de um período instável de oferta e demanda do produto. Análise: diversamente do que se alega, o que se constatou nos autos foi que os valores propostos e praticados pela recorrente estavam acima dos de mercado naquele momento, conforme demonstrado no item 16 desta instrução. 
25.6. Argumento: não caberia aos fornecedores predizer o preço médio do produto naquele momento de instabilidade da oferta e demanda. Análise: o que se constatou nos autos foi que os valores propostos e praticados pela recorrente estavam acima dos de mercado naquele momento, conforme demonstrado no item 16 desta instrução.
25.7. Argumento: é razoável apontar sobrepreço no valor da cebola contratado hoje porque estará acima do preço médio dos próximos dois meses? Análise: o que se constatou nos autos foi que os valores propostos e praticados pela recorrente estavam acima dos de mercado naquele momento, conforme demonstrado no item 16 desta instrução.
25.8. Argumento: o álcool em gel se tornou um verdadeiro commodity, com comportamento similar de câmbio flutuante. Análise: o que se constatou nos autos foi que os valores propostos e praticados pela recorrente estavam acima dos de mercado naquele momento, conforme demonstrado no item 16 desta instrução.
25.9. Argumento: o desabastecimento pelo alto consumo do produto e falta de insumo também atingiu o Estado da Paraíba, evidenciado por todos os fornecedores consultados pela Secretaria de Saúde, o que acarretou oscilações diárias dos preços praticados pelo mercado. Análise: o que se constatou nos autos foi que os valores propostos e praticados pela recorrente estavam acima dos de mercado naquele momento, conforme demonstrado no item 16 desta instrução.
25.10. Argumento: as médias ponderadas calculadas sem a devida distinção daquele momento trazem valores imprecisos, sendo impossível indicar que a venda realizada pela recorrente excedeu o real valor devido. Análise: o que se constatou nos autos foi que os valores propostos e praticados pela recorrente estavam acima dos de mercado naquele momento, conforme demonstrado no item 16 desta instrução.
26.	 Desse modo, não há como acolher as razões apresentadas.
CONCLUSÃO
27.	 Não há nos autos elementos suficientes para elidir o superfaturamento constatado na aquisição do material e a injustificada falta de estimativa de preço, irregularidades atribuídas ao Sr. Filipe Araújo Reul, então secretário municipal de saúde de Campina Grande/PB, e à contratada empresa Rubem & Medeiros Produtos para Saúde Ltda.
PROPOSTA DE ENCAMINHAMENTO
28.	 Ante o exposto, submete-se à consideração superior a análise dos recursos de reconsideração interpostos por Filipe Araújo Reul e pela empresa Rubem & Medeiros Produtos para Saúde Ltda. contra o Acórdão 18854/2021-TCU-Primeira Câmara, propondo-se, com fundamento no artigo 33, da Lei 8.443/1992:
a) conhecê-los para, no mérito, negar-lhes provimento;
b) dar ciência às partes e aos órgãos/entidades interessados.
É o relatório.

Itamara Monteiro Leitão (OAB/PB 17.238), Raoni Cezar Diniz Gomes (OAB/BA 55.634, OAB/PE 37.680).

Procurador Sérgio Ricardo Costa Caribé.

RECURSO DE RECONSIDERAÇÃO EM TOMADA DE CONTAS ESPECIAL. CIRCUNSTÂNCIAS ATENUANTES À CONDUTA DO GESTOR. PROVIMENTO DE SEU RECURSO. ARGUMENTOS QUE NÃO AFASTAM AS PREMISSAS QUE NORTEARAM O JULGAMENTO A QUO EM RELAÇÃO À EMPRESA. NEGATIVA DE PROVIMENTO.

TOMADA DE CONTAS ESPECIAL (TCE)

Unidade de Auditoria Especializada em Recursos (AudRecursos).

Por atender aos requisitos de admissibilidade, conheço dos recursos de reconsideração interpostos por Filipe Araújo Reul, secretário municipal de saúde, e pela empresa Rubem & Medeiros Produtos para Saúde Ltda., contra o Acórdão 18854/2021-TCU-Primeira Câmara, por meio do qual este Tribunal julgou irregulares suas contas, com imputação de débito e multa, em função da aquisição de álcool em gel pela Secretaria Municipal de Saúde de Campina Grande/PB, por dispensa de licitação, a valores superiores aos praticados no mercado no mesmo período.
O Sr. Filipe Reul alegou, em síntese, que: (i) a contratação foi realizada em conformidade com o disposto no art. 24 da Lei 8.666/93 e art. 4º da Lei Federal 13.979/2020; (ii) o álcool em gel, diretamente relacionado ao combate ao Covid-19, teve seus preços majorados durante a pandemia, não sendo possível compará-los com os praticados anteriormente; (iii) embora a Secretaria Municipal de Saúde de Campina Grande/PB tenha realizado a devida pesquisa de preços, a excepcionalidade do momento foi evidenciada com a desistência do fornecedor e a indisponibilidade generalizada do produto; (iv) a pesquisa de preços levada a efeito demonstrou a falta do produto e o preço médio do álcool 500ml de R$ 18,16, valor superior ao contratado; (v) inquérito civil instaurado pelo Ministério Público do Estado da Paraíba (peça 68) foi arquivado por falta de comprovação da prática de sobrepreço na dispensa em questão; (vi) a homologação do procedimento foi precedida de todos os documentos para sua regularidade, com destaque para a documentação do fornecedor e o parecer jurídico favorável da Procuradoria municipal, o que demonstra a boa-fé do gestor; (vii) a Ministra Ana Arraes asseverou, na análise da contratação emergencial 112/2020/BETA/SUPEL/RO, no âmbito do TC Processo 016.867/2020-3, que "o percentual calculado como possível sobrepreço, embora relevante, não foi tão elevado, considerando que durante a pandemia as oscilações de preços têm se mostrado mais pronunciadas".
A empresa Rubem & Medeiros, por sua vez, alegou, em síntese, que as condições excepcionais de demanda de álcool em gel nos meses iniciais da pandemia, momento da proposta de preços apresentada à secretaria municipal de saúde, em que inexistia referido produto para venda, sem previsão de reposição de estoques, fez com que seu preço apresentasse oscilações diárias, não havendo como compará-los com os preços praticados pelo mercado em momentos de estabilidade da oferta e demanda do produto.
Afirmou, ainda, que o valor proposto e recebido pela recorrente foi praticado nas contratações públicas e privadas, por vezes até por preços maiores. Assim, não seria exigível a oferta de valor diferente daquele ofertado, nem estaria caracterizada a ocorrência de irregularidade. As médias ponderadas calculadas sem a devida distinção daquele momento histórico trazem valores imprecisos, sendo impossível indicar que a venda realizada pela recorrente excedeu o real valor devido.
Argumentou, por fim, que os documentos constantes dos autos referendam a afirmação de que o desabastecimento pelo alto consumo do produto e a falta de insumo atingiu o Estado da Paraíba, na forma evidenciada pela resposta dos fornecedores consultados pela secretaria municipal de saúde.
Após analisar as peças recursais, a Unidade Especializada em Auditoria de Recursos (AudRecursos) propôs fosse negado provimento aos apelos interpostos, por não haver elementos suficientes para elidir o superfaturamento constatado na aquisição do material e a injustificada falta de estimativa de preço.
O Ministério Público junto ao TCU, neste ato representado pela Procuradora-Geral, Dra. Cristina Machado da Costa e Silva, acompanhou a proposta da unidade técnica.
Feito esse breve histórico, passo ao exame de mérito do presente recurso.
II
Desde já acompanho em parte a manifestação da unidade instrutora, cuja análise adoto como minhas razões de decidir, no que não contraditar este voto e sem prejuízo das observações a seguir.
As circunstâncias dramáticas decorrentes da pandemia do Coronavírus são conhecidas de todos e levaram à simplificação e desburocratização de procedimentos administrativos, com o objetivo de viabilizar o premente e necessário tratamento dos infectados e impedir o alastramento da Covid-19. O abrandamento das regras então vigentes foi levado a efeito por intermédio das Leis 13.979/2020, 14.010/2020 e 14.065/2020 e das Medidas Provisórias 926, 927, 928 e 951, todas de 2020.
Certo é que os gestores públicos, mesmo em decorrência da pandemia, não estão impunes à responsabilização por suas decisões, notadamente se deixaram de adotar as devidas precauções nas contratações realizadas no referido período, ainda que com o intuito de possibilitar a rápida disponibilização dos indispensáveis equipamentos, medicamentos e outros insumos necessários à contenção da doença.
O cerne deste processo é exatamente avaliar se o secretário municipal de saúde cumpriu adequadamente os deveres legais que lhe incumbiam na formalização da contratação direta para a aquisição de álcool gel (frascos de 5 litros e 500ml - peça 71) , em 8/4/2020, ante as circunstâncias vivenciadas no momento da contratação.
Conforme evidenciado nos autos, a compra em questão, realizada sem a devida estimativa de preços, resultou em superfaturamento. Segundo dados constantes dos autos, as 500 unidades de álcool gel 5 litros foram adquiridas por R$ 193,78/unid., enquanto o preço médio do mercado, na mesma época, girava em torno de R$ 111,66 (peça 8, de 1/4 a 31/5/2020) . Já pelas 4.800 unidades do álcool gel de 500 ml foram pagos R$ 20,54/unid., em contraposição aos R$ 11,41 (peça 21, de 20/03 a 30/04/2020) apurados no mercado.
A diferença de preços levou em consideração dados apurados no painel de preço de referência do Tribunal de Contas do Estado da Paraíba, https://precodereferencia.tce.pb.gov.br/, acesso em 1º/9/2020 (peças 3 e 4) ; e no painel de preços do Governo Federal (https://paineldeprecos.planejamento.gov.br/) , no período de março até maio/2020, observando-se as aquisições realizadas nos estados de PE, PB e RN, para todas as modalidades - incluindo dispensa.
Numa análise conservadora, levando-se em conta as maiores médias identificadas, foi apontado um sobrepreço da ordem de R$ 84.884,00, o que justificou a condenação ora recorrida.
Dentre as medidas excepcionais para o enfrentamento da emergência sanitária, com o abrandamento das regras então vigentes para a execução das despesas públicas, destaco a Lei 13.979/2020, publicada em 7/2/2020, que flexibilizou, durante sua vigência, as regras para aquisição de bens, serviços e insumos necessários ao tratamento da referida crise na área da saúde pública.
Referida norma legal simplificou as etapas de planejamento da contratação e seleção do respectivo fornecedor, mitigando os requisitos então fixados pela Lei 8.666/1993, de forma a conferir maior agilidade aos respectivos procedimentos e ampliar o universo de fornecedores.
A mencionada simplificação alcançou também as hipóteses de dispensa de licitação, permitiu o registro de preços, elevou os limites dos acréscimos e supressões, flexibilizou os requisitos de habilitação e autorizou, em algumas situações, a contratação de fornecedores suspensos ou impedidos 
Em sua redação original, o referido marco normativo estabeleceu, em seu artigo 4º, o que se segue:
Art. 4º Fica dispensada a licitação para aquisição de bens, serviços e insumos de saúde destinados ao enfrentamento da emergência de saúde pública de importância internacional decorrente do coronavírus de que trata esta Lei.
§ 1º A dispensa de licitação a que se refere o caput deste artigo é temporária e aplica-se apenas enquanto perdurar a emergência de saúde pública de importância internacional decorrente do coronavírus.§ 2º Todas as contratações ou aquisições realizadas com fulcro nesta Lei serão imediatamente disponibilizadas em sítio oficial específico na rede mundial de computadores (internet) , contendo, no que couber, além das informações previstas no § 3º do art. 8º da Lei nº 12.527, de 18 de novembro de 2011, o nome do contratado, o número de sua inscrição na Receita Federal do Brasil, o prazo contratual, o valor e o respectivo processo de contratação ou aquisição.
Posteriormente, a Medida Provisória 962, publicada em 20/3/2020, alterou, dentre outros, o referido dispositivo legal, e passou a exigir, nas referidas contratações, a apresentação de termo de referência ou de projeto básico simplificado, que incluiria a apresentação de estimativas de preços dentre um dos parâmetros ali fixados: Portal de Compras do Governo Federal; ou pesquisa publicada em mídia especializada; ou sítios eletrônicos especializados ou de domínio amplo; ou contratações similares de outros entes públicos; ou pesquisa realizada com os potenciais fornecedores.
A contratação em exame ocorreu em 8/4/2020, ou seja, 13 dias úteis após a modificação da legislação em apreço.  Note-se que a ausência da apresentação da estimativa de preços ou da justificativa de sua ausência fundamentou a proposta de responsabilização do agente público. 
De fato, compulsando os autos, não observo a existência de estimativa de preços então exigida pela legislação vigente. Entretanto, entendo existirem atenuantes que permitem afastar a premissa de erro grosseiro ou dolo na conduta do gestor, a justificar a condenação que lhe foi imposta.
Para tanto, traço as circunstâncias vivenciadas pelo gestor no momento da prática de sua conduta, em atenção ao que estabelece o art. 22, § 1º, do Decreto 4.657/1942, com as alterações estabelecidas pela Lei 12.376/2010, mais conhecida como lei de introdução às normas do direito brasileiro (Lindb) .
O Sr. Filipe Araújo Reul foi nomeado, em 1/3/2020, para o exercício do cargo de secretário municipal de saúde (peça 16, p. 13) . Logo em seguida, em 16 de março, foi editado o Decreto municipal 4.463 (peça 16, p.22-26) estabelecendo medidas urgentes para o enfrentamento da crise mundial de saúde pública. Dentre tais medidas restou estabelecida a obrigatoriedade do fornecimento gratuito de álcool em gel nos locais de grande circulação de pessoas, tais como terminais urbanos e rodoviários, aeroporto, shopping centers e congêneres, escolas públicas e particulares e comércio em geral (art. 5º) .
Além disso, foi estabelecido que os serviços de alimentação, tais como restaurantes, lanchonetes e bares, deveriam disponibilizar, sob pena de multa, o álcool em gel aos seus usuários (art. 12) .
Tais medidas, por certo, permitem acatar o argumento do responsável de que a alta demanda do produto em apreço tenha tornado difícil sua obtenção junto aos potenciais fornecedores. Aliado a isso, há nos autos documentos que atestam as tentativas infrutíferas do gestor na obtenção de cotações de preços do álcool em gel, haja vista a indisponibilidade do produto no mercado local à época da aquisição (peça 16, p. 18-21) . 
Conforme especificado na justificativa da contratação (peça 16, p. 6-7) , os produtos adquiridos tinham por objetivo suprir a demanda dos hospitais da região, em caráter de urgência, haja vista a desistência da licitante vencedora de certame realizado anteriormente, responsável pela entrega dos referidos insumos.
É evidente que o referido responsável não se encontrava numa situação de normalidade. Exigia-se dele a adoção de providências urgentes com o objetivo de salvar vidas. E é nesse contexto que deve ser avaliada sua conduta.
Há nos autos evidências de que o gestor não decidiu contratar atabalhoadamente qualquer fornecedor para a aquisição do insumo. Solicitou, antes da contratação, a cotação de preços de 13 empresas diferentes (peça 16, p. 18) . As respostas que recebeu davam conta da indisponibilidade do bem pretendido no mercado local, levando-o a adquirir os produtos no fornecedor encontrado.
Poder-se-ia cogitar que o responsável deveria ter adotado outras medidas mais consentâneas com as regras estabelecidas para as contratações emergenciais, mas não se pode descurar que o gestor se encontrava premido pelos fatos imprevisíveis e de consequências não mensuráveis, o que, entendo, justifica a conduta por ele adotada, neste caso concreto.
Meu posicionamento neste processo não permite concluir que todos os atos praticados durante a pandemia, dada a emergência instalada, se justifiquem por si sós. Cada caso concreto deve ser detidamente avaliado por esta Corte de Contas e as irregularidades detectadas devem ser punidas de forma exemplar, de modo que os gestores mal-intencionados sejam obrigados a ressarcir os prejuízos por eles causados, além de penalizados com a aplicação de multa, em virtude de suas condutas, caso comprovadas.
Não vejo no caso em exame nestes autos a caracterização de grave inobservância do dever de cuidado com a coisa pública, medida exigível de todo gestor público, a justificar a condenação que lhe foi imposta. 
Dessa forma, reconheço a existência de circunstâncias de ordem prática que limitaram ou condicionaram a atuação do agente público e que, a meu ver, permitem o acatamento do recurso em exame para afastar a sua responsabilização nestes autos.
No que tange à empresa fornecedora dos insumos, não se desincumbiu esta de demonstrar que o preço por ela praticado era compatível com o valor de mercado da ocasião. Por outro lado, as apurações adotadas nos autos para indicar o superfaturamento em questão evidenciam de forma clara a prática de preço injustificado para o mesmo período. 
A alegação de que praticou o mesmo preço em outras vendas em idêntico período não foi acompanhada de elementos comprobatórios que dessem respaldo a suas afirmações.
Dessa forma, não vejo como afastar sua responsabilização nos autos.
	Ante o exposto, voto pela adoção da minuta de acórdão que ora trago ao exame deste colegiado.
TCU, Sala das Sessões, em 21 de março de 2023.
Ministro VITAL DO RÊGO 
Relator